【裁判字號】    97,上訴,2302
【裁判日期】    970922
【裁判案由】    違反藥事法等
【裁判全文】
臺灣高等法院臺中分院刑事判決        97年度上訴字第2302號
上  訴  人  臺灣臺中地方法院檢察署檢察官
被      告  乙○○
            甲○○
                      號
上列上訴人因被告等違反藥事法等案件，不服臺灣臺中地方法院
96年度訴字第4389號中華民國 97年7月30日第一審判決（起訴案
號：臺灣臺中地方法院檢察署 96年度偵字第15842號），提起上
訴，本院判決如下：
    主  文
上訴駁回。
    理  由
一、公訴意旨略以：被告甲○○ 、乙○○及1姓名年籍不詳之成
    年男子，共同基於擅自執行醫療業務、販賣偽藥及意圖為自
    己不法所有之犯意聯絡，先由被告甲○○、乙○○佯裝為母
    女，於民國96年6月22日上午8時許，在臺中縣豐原市「行政
    院衛生署豐原醫院」候藥室附近，向前來看診高血壓及心臟
    病之年邁老人即被害人丙○○搭訕 ，並藉機佯稱：有認識1
    名專治高血壓及心臟病之權威中醫師，被告甲○○即是吃該
    醫師所開的藥方而治癒等云云，極力邀集被害人丙○○前往
    看診，致被害人丙○○誤信為真，而搭乘被告乙○○所駕駛
    之車牌號碼Z8－8625號自用小客車 ，與被告甲○○等3人共
    同前往臺中縣市之某不詳地點之民宅內，復由該真實姓名年
    籍不詳而未取得合法中醫資格之男子進行看診，並由該假冒
    醫師之男子開立中藥處方，佯稱：需服用3、4台斤其所開立
    之藥方後，才會痊癒云云，而被告乙○○並在旁附和，且要
    該名假冒醫師之男子先撥用 3台斤之藥方予被害人丙○○，
    嗣經被害人丙○○詢問價格後，才獲悉渠等所稱之藥方價格
    ，每台斤竟要新臺幣（下同）3萬元 ，而當被害人丙○○答
    稱：伊身上沒帶那麼多錢，欲婉拒時，被告乙○○則在旁佯
    稱：可幫被害人丙○○先墊付9萬元之藥款云云 ，以此欺瞞
    之手段，完成所謂看診拿藥之交易。其後，被告乙○○則駕
    車與被告甲○○共同搭載被害人丙○○返回被害人丙○○位
    在臺中縣東勢鎮之住所內，拿取銀行之存摺及印章等，用以
    提款支付上揭藥款9萬元。嗣被害人丙○○於同日下午1時許
    ，由被告乙○○ 、甲○○搭載前往臺中縣東勢鎮○○路609
    號之「第一商業銀行」，欲提領款項之際，適為「第一商業
    銀行」警衛張文洲所察覺，因此提醒被害人丙○○留意，被
    害人丙○○始未領取款項交付被告乙○○、甲○○。而張文
    洲隨即報警處理，並在被告乙○○之上揭車上，扣得上揭偽
    藥3包等物品（ 該藥品經檢驗結果，為偽藥「龜鹿二仙膠」
    ），因認被告2人涉嫌違反醫師法第28條第1項前段之未取得
    合法醫師資格 ，擅自執行醫療業務、藥事法第83條第1項之
    販賣偽藥及刑法第339條第3項 、第1項之詐欺取財罪未遂罪
    嫌，並認被告2人係一行為 ，觸犯上開罪名，應從一重論以
    藥事法第83條第1項之罪等語。
二、原審法院判決意旨略以：
、按同一案件繫屬於有管轄權之數法院者，由繫屬在先之法院
    審判之。但經共同之直接上級法院裁定，亦得由繫屬在後之
    法院審判；依第8條之規定不得為審判者 ，應諭知不受理之
    判決，並得不經言詞辯論為之，刑事訴訟法第8條、第303條
    第7款、第307條分別定有明文；又訴訟上所謂一事不再理之
    原則，關於實質上一罪或裁判上一罪，均有其適用，亦有最
    高法院60年臺非字第77號判例可資參照；再按刑法修正條文
    於94年2月2日經總統公布 ，並自95 年7月1日起施行，其中
    原刑法第56條之連續犯規定業經刪除，即修正後之刑法已無
    連續犯得論以裁判上一罪之情形，參照該修正條文之立法理
    由，即修正條文說明謂「至連續犯廢除後，對於部分習慣犯
    ，例如竊盜、吸毒等犯罪，是否會因適用數罪併罰而使刑罰
    過重產生不合理之現象一節，在實務上應可參考德、日等國
    之經驗，委由學界及實務以補充解釋之方式，發展接續犯之
    概念，對於合乎『接續犯』或『包括的一罪』之情形，認為
    構成單一之犯罪，以限縮數罪併罰之範圍，用以解決上述問
    題。」等語，則依前揭修法意旨，於修正刑法施行後，自應
    重新檢討「接續犯」、「包括的一罪」之概念，其中屬包括
    一罪概念中之「集合犯」，係立法者在犯罪構成要件所描述
    及預設之該當行為，本身即具有不斷反覆實施之特性，而是
    否為集合犯之判斷標準，其一類型係從法條文義即可得知，
    如「收集」國防機密罪、「收集」偽造通用貨幣罪，由法條
    所規定「收集」之文義，即知「收集」之行為具有不斷實施
    之特性；另一集合犯之類型，則係由構成要件規範目的與日
    常生活經驗之典型違犯型態加以判斷者。復按刑事法若干犯
    罪行為態樣，本質上原具有反覆、延續實行之特徵，立法時
    既予特別歸類，定為犯罪構成要件之行為要素，則行為人基
    於概括之犯意，在密切接近之一定時、地持續實行之複次行
    為，倘依社會通念，於客觀上認為符合一個反覆、延續性之
    行為觀念者，於刑法評價上，即應僅成立一罪。學理上所稱
    「集合犯」之職業性、營業性或收集性等具有重複特質之犯
    罪均屬之，例如經營、從事業務、收集、販賣、製造、散布
    等行為概念者（參照最高法院95年台上字第1079號、第3937
    號、第4656號判決）。準此 ，本案被告2人係兜售偽藥而從
    事此業務，其先後多次販賣偽藥之行為，係為圖不法利益而
    持續販賣 ，顯具重複實行之特質，是被告2人之販賣偽藥之
    行為，既具有反覆、延續實行之特徵，從而在行為概念上，
    自應評價認係包括一罪之集合犯，不生數罪併罰之問題。
、經查 ：被告2人前因與另案被告楊坤根等人共同基於擅自執
    行醫療業務、販賣偽藥及意圖為自己不法所有之犯意聯絡，
    (一)於96年4月30日11時30分許 ，於高雄市小港醫院向洪金美
    佯稱：有一帖中藥配合五寶膏服用對腎臟病很有效云云，使
    洪金美信以為真，遂搭乘由甲○○等所駕駛之車輛至高雄縣
    大寮鄉內坑村內坑78-9號之民宅，由張雅萍假扮中醫師替洪
    金美看診，並向洪金美佯稱：其身體不好，可以服用五寶膏
    治病云云 ，使洪金美陷於錯誤而購買之。(二)於96年5月4日8
    時許，於高雄市小港醫院向陳阿美佯稱：五寶膏可以治療其
    身體的疾病很有效云云，陳阿美信以為真，遂搭乘乙○○所
    駕駛之自小客車 ，至高雄縣大寮鄉○○街103巷19號民宅，
    由蔡美桂假扮中醫師替陳阿美看診，佯稱：陳阿美低血糖及
    筋骨退化不是很嚴重，只要服用五寶膏10天就有效果云云，
    並提供1紙五寶膏處分簽予陳阿美 ，使陳阿美陷於錯誤而購
    買之 ，因而涉嫌違反醫師法第28條第1項前段之未取得合法
    醫師資格 ，擅自執行醫療業務罪、藥事法第83條第1項之販
    賣偽藥罪及刑法第339條第1項之詐欺取財罪等罪嫌，經臺灣
    屏東地方法院檢察署檢察官於 96年8月22日以96年度偵字第
    4046、5064號提起公訴 ，於96年8月24日繫屬臺灣屏東地方
    法院 ，現由臺灣屏東地方法院以96年度訴字第859號審理中
    （下稱前案），有上開案件起訴書、臺灣高等法院被告前案
    紀錄表及原審公務電話紀錄各1份附卷可稽 。而觀之前案及
    本案之犯罪情節、手法相似，時間相近，依上開說明，自始
    應均屬醫療業務與販賣偽藥行為之一貫延續，為執行、販賣
    等業務行為，被告2人執行該等業務 ，於行為概念上，應屬
    包括一罪，從而本件與前案即經臺灣屏東地方法院檢察署檢
    察官起訴之犯罪事實，因均屬從事業務行為之犯罪，本質上
    即具有反覆、延續實行之特徵 ，且被告2人係基於概括之犯
    意，在密切接近之一定時間及空間內反覆從事醫療、販賣偽
    藥之業務行為，應為包括一罪，依一事不再理原則，前案起
    訴之效力，應及於全部犯罪事實；又本案係臺灣臺中地方法
    院檢察署檢察官於96年11月8日提起公訴，於96年12月3日繫
    屬原審法院，是繫屬在後，揆諸前揭說明，原審法院認被告
    等2人所涉本案部分，依刑事訴訟法第8條前段、第303條第7
    款規定，應諭知不受理之判決，經核並無違誤，應予維持。
三、原審法院檢察署檢察官上訴意旨略以：原審判決理由二部分
    ，亦表明：所謂「集合犯」者，應係將本質上原具有反覆、
    延續實行之特徵，「立法時」既予「特別歸類」，「定為犯
    罪構成要件之行為要素」，且行為人基於概括之犯意，在「
    密切接近之一定之時、地」，「持續」實行之複次行為，倘
    依上會通念，於客觀上認為符合一個反覆、延續性之行為觀
    念者，於刑法評價上，即應僅成立一罪。學理上所稱「集合
    犯」之職業性、營業性或收集性等，具有重複特質之犯罪均
    屬之。例如：「經營」、「從事業務」、「收集」、「販賣
    」、「製造」、「散布」等行為概念者（參照最高法院95年
    台上字第1079號、第3937號及第4656號判決），審究本案被
    告乙○○及甲○○2人之犯罪事實，係被告2人以金光黨之詐
    騙集團手法，針對不同被害人，以販售偽藥之方式，在不同
    地點從事詐欺之不法。所涉非僅違反醫師法及藥事法之規定
    ，況且目的係在詐欺。每次詐騙均係於不同時間、地點，並
    且物色及針對不同之被害人，從事詐騙。並非「集合犯」之
    概念所得涵蓋 。被告2人所涉本案金光黨之詐欺手法，本質
    上不必然具有反覆、延續實行之特徵。被告所涉之金光黨手
    法之詐欺犯罪，「立法時」並未予「特別歸類」，「定為犯
    罪構成要件之行為要素」。被告並非在「密切接近之一定之
    時、地」，「持續」實行之複次行為。在社會通念上，金光
    黨型之詐欺犯罪，被告等之每次詐騙行為，均係獨立可分之
    特定犯罪。所侵害之不同被害人之不同法益，難以認為係一
    個反覆、延續性之行為觀念者。故無法於刑法評價上認定係
    一罪。詐欺罪之要件，立法之構成要件上，未設定具有重複
    特質之犯罪，與所謂「經營」、「從事業務」、「收集」、
    「販賣」、「製造」、「散布」等行為概念，顯然有別。故
    本案原審判決顯然認定有誤，且與最高法院95年台上字第10
    79號、第3937號及第4656號判決意旨顯然相悖號。是原審判
    決難謂允當，請撤銷原判決，就被告等另涉之詐欺等罪嫌另
    為適當之判決等語，指摘原審判決不當。
四、惟查：被告2人前經臺灣屏東地方法院檢察署檢察官於96年8
    月22日以96年度偵字第4046 、5064號提起公訴，於96年8月
    24日繫屬臺灣屏東地方法院，現由臺灣屏東地方法院以96年
    度訴字第859號審理中之案件，檢察官起訴意旨認被告2人所
    為係涉嫌違反醫師法第 28條第1項前段之未取得合法醫師資
    格，擅自執行醫療業務 、藥事法第83條第1項之販賣偽藥及
    刑法第339條第1項之詐欺取財罪罪嫌 ，並認被告2人係一行
    為，觸犯上開罪名 ，應從一重論以藥事法第83條第1項之罪
    等語 ，並未認須再就被告2人所為之詐欺取財罪獨立論罪，
    而本案被告 2人經起訴之事實，檢察官亦認係涉嫌違反醫師
    法第28 條第1項前段之未取得合法醫師資格，擅自執行醫療
    業務 、藥事法第83條第1項之販賣偽藥及刑法第339條第3項
    、第1項之詐欺取財罪未遂罪嫌，並認被告2人係一行為，觸
    犯上開罪名 ，應從一重論以藥事法第83條第1項之罪等語，
    亦未認須就被告 2人所為之詐欺取財未遂罪再獨立論罪，而
    被告乙○○於偵查中亦供稱：本案之負責人係楊坤根等語（
    見96年度偵字第15842號卷第60頁 ），與被告上開經起訴前
    案之共犯楊坤根屬同一人，雖上訴意旨認詐欺罪之立法構成
    要件上，未設定具有重複特質之犯罪，與所謂「經營」、「
    從事業務」、「收集」、「販賣」、「製造」、「散布」等
    行為概念，顯然有別云云 ，惟本案被告2人經起訴之案件與
    上開經起訴之前案，檢察官既均認為應僅從一重論以販賣偽
    藥一罪，依上開最高法院95年台上字第1079號、第3937號及
    第4656號判決意旨所示屬集合犯之概念，本案即應為前案起
    訴效力所及，從而檢察官前開上訴顯無理由，應予駁回，並
    不經言詞辯論為之。
據上論斷，應刑事訴訟法第三百六十八條、第三百七十二條之規
定，判決如主文。
中    華    民    國    97    年    9    月    22    日
            刑事第二庭   審判長法  官   李  璋  鵬
                               法  官   胡  森  田
                               法  官   胡  忠  文
上列正本證明與原本無異。
如不服本判決應於收受送達後十日內向本院提出上訴書狀，其未
敘述上訴之理由者並得於提起上訴後十日內向本院補提理由書（
均須按他造當事人之人數附繕本）。
                               書記官   陳  文  琴
中    華    民    國    97    年    9    月    22    日


司法院資訊處製作；財團法人民間司法改革基金會備份。
